臺灣高等法院民事判決
110年度重上字第165號
上  訴  人  
即被上訴人  闕河郎  
            高金蓮  
共      同
訴訟代理人  高忠勇  
被 上訴 人  莊麗娜  
訴訟代理人  黃永琛律師
複 代理 人  劉桂君律師
            孫誠偉律師
上  訴  人  闕晟晏（即闕霞之承受訴訟人）

            闕晟晁（即闕霞之承受訴訟人）

            闕晟晃（即闕霞之承受訴訟人）

            闕元帝（即闕霞之承受訴訟人）

            闕幸子（即闕霞之承受訴訟人）

            張潘明珠（即闕霞之承受訴訟人）

            潘明城（即闕霞之承受訴訟人）

            闕明和（即闕霞之承受訴訟人）

            潘明杰（即闕霞之承受訴訟人）

共      同
訴訟代理人  顏碧志律師
上列當事人間請求返還不當得利等事件，上訴人對於中華民國10
9年11月18日臺灣士林地方法院108年度重訴字第444號第一審判
決提起上訴，本院於111年4月26日言詞辯論終結，判決如下： 
    主  文
原判決關於命闕晟晏、闕晟晁、闕晟晃、闕元帝、闕幸子、張潘
明珠、潘明城、闕明和、潘明杰給付超過「⑴於繼承闕霞之遺產
範圍內，連帶給付闕河郎新臺幣壹佰陸拾伍萬玖仟伍佰壹拾柒元
，及自民國一○九年一月二十一日起至清償日止，按年息百分之
五計算之利息，並自民國一○八年十一月九日起至停止占有臺北
市○○區○○段○○段000地號土地如附圖編號4I、4J、4K部分土地之
日止，按年於次年十一月九日連帶給付闕河郎依其應有部分二分
之一，以占有上開土地之面積，按各該年度申報地價年息百分之
十計算之金額。⑵於繼承闕霞之遺產範圍內，連帶給付高金蓮新
臺幣叁拾壹萬伍仟柒佰壹拾玖元，及自民國一○九年一月二十一
日起至清償日止，按年息百分之五計算之利息，並自民國一○八
年十一月九日起至停止占有臺北市○○區○○段○○段000○000地號土
地如附圖編號4G、4H部分土地之日止，按年於次年十一月九日連
帶給付高金蓮依其應有部分二分之一，以占有上開土地之面積，
按各該年度申報地價年息百分之十計算之金額」部分，及該部分
假執行之宣告，暨訴訟費用之裁判除確定部分外均廢棄。
上開廢棄部分，闕河郎、高金蓮在第一審之訴及假執行之聲請均
駁回。
闕晟晏、闕晟晁、闕晟晃、闕元帝、闕幸子、張潘明珠、潘明城
、闕明和、潘明杰其餘上訴駁回。
闕河郎、高金蓮上訴駁回。
第一審（除確定部分外）、第二審訴訟費用，由闕晟晏、闕晟晁
、闕晟晃、闕元帝、闕幸子、張潘明珠、潘明城、闕明和、潘明
杰連帶負擔百分之十五，闕河郎負擔百分之八十三，高金蓮負擔
百分之二。
    事實及理由
壹、程序方面：
一、上訴人闕霞（下直稱其名）於訴訟進行中之民國（下同）11
    0年11月24日死亡，經闕霞之繼承人闕晟晏、闕晟晁、闕晟
    晃、闕元帝、闕幸子、張潘明珠、潘明城、闕明和、潘明杰
    （下合稱闕晟晏等9人）具狀聲明承受訴訟，有民事聲明承
    受訴訟狀、戶籍謄本、繼承系統表可憑（見本院卷二第145
    至173頁），於法相符，應予准許。
貳、實體方面：  
一、上訴人即被上訴人闕河郎、高金蓮（下直稱其名，合稱闕河
    郎等2人）主張：臺北市○○區○○段○○段000地號土地（重測前
    為○○○○○段OOO地號，下稱OOO地號土地）及所分割出之同小
    段OOO-O地號土地（下稱OOO-O地號土地）原為闕德籃所有，
    闕德籃於38年2月6日死亡後由闕山柯、闕山塗、闕山交、闕
    山湯繼承，闕山湯於70年4月21日死亡後由闕河郎、闕河龍
    繼承，應有部分各為2分之1，嗣經繼承或移轉，現闕河郎就
    OOO地號土地應有部分為2分之1，高金蓮就OOO-O地號土地應
    有部分為2分之1，高金蓮就同小段OOO、OOO地號土地（下稱
    OOO、OOO地號土地）應有部分亦為2分之1。被上訴人莊麗娜
    （下直稱其名）於98年間購得OOO、OOO-O地號土地於38年間
    設定登記、收件日期均為38年12月10日、設定權利範圍分別
    為218.51平方公尺、77.12平方公尺、權利人分別為周闕金
    枝、陳格物之地上權（下合稱系爭地上權），及OOO、OOO-O
    地號土地上門牌號碼：臺北市○○區○○路0段000巷0號房屋（
    下稱1號房屋）。然系爭地上權之設定違法、無效，登記地
    號亦屬錯誤，應自始不存在，且莊麗娜明知前開登記錯誤，
    竟以不相當之低價購入，顯屬惡意，不得主張土地法第43條
    之登記效力。另1號房屋前屋主出售系爭1號房屋時，從未通
    知土地所有人，莊麗娜係違反民法第426條之2、土地法第10
    4條規定而受讓1號房屋，其買賣契約應屬無效，不得對抗伊
    等。故莊麗娜以1號房屋占有OOO地號土地如附圖編號A、D、
    E、F、G、H、J、L、1A、1B、1C所示合計526平方公尺，及O
    OO-O地號土地如附圖編號B、C、I所示合計13.28平方公尺，
    係無權占有，另闕霞以所有之門牌號碼：臺北市○○區○○路0
    段000號房屋（下稱OOO號房屋），占有OOO地號土地如附圖
    編號4I、4J、4K所示合計83平方公尺，及OOO地號土地如附
    圖編號4G所示7平方公尺、614地號土地如附圖編號4H所示7
    平方公尺，亦係無權占用，並致伊等受有損害。爰依民法第
    179條規定，請求莊麗娜、闕霞給付起訴前5年（103年11月9
    日至108年11月8日間）之不當得利，及自108年11月9日起至
    停止占有行為止，逐年給付按面積計算當年申報地價年息10
    ％之不當得利。退步言，倘認面積合計295.63平方公尺之系
    爭地上權存在，但莊麗娜占有OOO地號土地526平方公尺中之
    面積230.37平方公尺部分仍屬無權占有，就闕河郎對莊麗娜
    請求部分，爰備位依民法第179條規定，請求莊麗娜給付此
    部分起訴前5年之不當得利，及自108年11月9日起至停止占
    有行為止，逐年給付按面積計算當年申報地價年息10％之不
    當得利。又OOO地號土地坐落三鐵共構之交通發達區域，與3
    8年設定時有天壤之別，絕非當時所得預料，如繼續讓莊麗
    娜無償使用顯失公平，另備位依民法第227條之2、第835條
    之1第2項規定請求調整地上權租金。爰求為命⑴闕河郎對莊
    麗娜請求部分：①先位聲明：莊麗娜應給付闕河郎新臺幣（
    下同）1077萬3914元，及自108年11月9日起至清償日止，按
    年息5％計算之利息，並應自108年11月9日起至停止占有如附
    圖編號A、D、E、F、G、H、J、L、1A、1B、1C部分土地之日
    止，按年於每年11月9日給付闕河郎上開占有土地中263平方
    公尺當年申報地價年息10％之不當得利。②備位聲明：⒈莊麗
    娜應給付闕河郎471萬9604元，及自108年11月9日起至清償
    日止，按年息5％計算之利息，並應自108年11月9日起至停止
    占有如附圖編號A 、D、E、F、G、H、J、L、1A、1B、1C部
    分土地之日止，按年於每年11月9日給付闕河郎上開占有土
    地中115.185平方公尺當年申報地價年息10％之不當得利。⒉
    莊麗娜應給付闕河郎自108年11月9日起至塗銷系爭地上權登
    記日止，按年於每年11月9日給付OOO地號土地中147.815平
    方公尺當年度申報地價年息10％之地上權地租。⑵莊麗娜應給
    付高金蓮26萬3926元，及自108年11月9日起至清償日止，按
    年息5％計算之利息，並應自108年11月9日起至停止占有如附
    圖編號B、C、I部分土地之日止，按年於每年11月9日給付高
    金蓮上開占有土地中6.64平方公尺當年申報地價年息10％之
    不當得利。⑶闕霞應給付闕河郎170萬0066元，及自108年11
    月9日起至清償日止，按年息5％計算之利息，並應自108年11
    月9日起至停止占有如附圖編號4I、4J、4K部分土地之日止
    ，按年於每年11月9日給付闕河郎上開占有土地中41.5平方
    公尺當年申報地價年息10％之不當得利。⑷闕霞應給付高金蓮
    32萬3069元，及自108年11月9日起至清償日止，按年息5％計
    算之利息，並應自108年11月9日起至停止占有如附圖編號4G
    、4H部分土地之日止，按年於每年11月9日給付高金蓮上開
    占有土地中7平方公尺當年申報地價年息10％之不當得利。⑸
    願供擔保，請准宣告假執行之判決（其餘未繫屬本院部分，
    不予贅述）。
二、莊麗娜以：伊並未占有OOO地號土地如附圖編號1A、1B、1C
    所示部分。闕德籃將OOO、OOO-O地號土地出租予闕木火（闕
    霞之父）等5人，用以興建O號房屋，性質上屬基地租賃契約
    （下稱系爭基地租賃契約），伊於98年間買受取得1號房屋
    之事實上處分權，依民法第426條之1、第425條第1項規定，
    系爭基地租賃契約法定移轉由伊繼受，伊有權繼續使用OOO
    、OOO-O地號土地，闕河郎等2人主張伊無權占有OOO、OOO-O
    地號土地，請求相當於租金之不當得利，並無理由。伊在原
    審之民事答辯㈡狀檢附1號房屋全部買賣契約，應認已將1號
    房屋買賣條件通知闕河郎等2人，闕河郎等2人於109年3月11
    日收受，迄原審109年10月28日言詞辯論終結前，闕河郎等2
    人均無行使優先承買權之意思表示，已喪失優先承買權等語
    置辯。
　　闕晟晏等9人則以：OOO號房屋坐落在闕木火等5人向闕德籃
    承租土地之範圍。退步言，縱認闕河郎等2人得請求不當得
    利，以申報地價10％計算相當於租金之不當得利亦屬過高，
    另就部分已逾時效部分，伊等並為時效抗辯等語，資為抗辯
    。
三、本件經原審判決：⑴闕霞應給付闕河郎170萬0066元，及自10
    8年11月9日起至清償日止，按年息5％計算之利息，並應自10
    8年11月9日起至停止占有OOO地號土地如附圖編號4I、4J、4
    K部分土地之日止，按年於次年11月9日給付闕河郎依其應有
    部分2分之1，以占有上開土地之面積，按各該年度申報地價
    年息10％計算之金額。⑵闕霞應給付高金蓮32萬3069元，及自
    108年11月9日起至清償日止，按年息5％計算之利息，並應自
    108年11月9日起至停止占有OOO、OOO地號土地如附圖編號4G
    、4H部分土地之日止，按年於次年11月9日給付高金蓮依其
    應有部分2分之1，以占有上開土地之面積，按各該年度申報
    地價年息10％計算之金額，另為准、免假執行之宣告，並駁
    回闕河郎等2人其餘之訴（關於闕河郎對莊麗娜請求之備位
    聲明部分，未據闕河郎聲明不服，已告確定，以下茲不贅述
    ）。闕河郎等2人、闕霞（嗣由闕晟晏等9人承受訴訟）不服
    提起上訴，闕河郎等2人並上訴聲明：⑴原判決關於駁回莊麗
    娜之請求之部分廢棄。⑵上開廢棄部分，莊麗娜應給付闕河
    郎1077萬3914元，及自108年11月9日起至清償日止，按年息
    5％計算之利息，並應自108年11月9日起至停止占有如附圖A
    、D、E、F、G、H、J、L、1A、1B、1C部分土地之日止，按
    年於每年11月9日給付闕河郎上開占有土地中263平方公尺當
    年申報地價年息10％之不當得利。⑶上開廢棄部分，莊麗娜應
    給付高金蓮26萬3926元，及自108年11月9日起至清償日止，
    按年息5％計算之利息，並應自108年11月9日起至停止占有如
    附圖B、C、I部分土地之日止，按年於每年11月9日給付高金
    蓮上開占有土地中6.64平方公尺當年申報地價年息10％之不
    當得利。闕晟晏等9人並上訴聲明：⑴原判決不利於闕晟晏等
    9人部分廢棄。⑵上開廢棄部分，闕河郎等2人在第一審之訴
    駁回。對於闕河郎等2人、闕晟晏等9人之上訴，莊麗娜、闕
    河郎等2人則均答辯聲明：上訴駁回。
四、闕河郎等2人主張：OOO、OOO-O地號土地原為闕德籃所有，
    闕德籃於38年2月6日死亡後由闕山柯、闕山塗、闕山交、闕
    山湯繼承，闕山湯於70年4月21日死亡後由闕河郎、闕河龍
    繼承，應有部分各為2分之1，嗣經繼承或移轉，現闕河郎就
    OOO地號土地應有部分為2分之1，高金蓮就OOO-O地號土地應
    有部分為2分之1，另高金蓮就OOO、OOO地號土地應有部分為
    2分之1等情，有土地登記謄本在卷可稽（見原審卷一第164
    、334頁，原審卷二第60、64、66頁，本院卷二第9頁），且
    莊麗娜、闕晟晏等9人對此並未爭執，堪信為真實。
五、得心證之理由：　　
　㈠莊麗娜是否有無權占有情事？闕河郎等2人得否請求不當得利
    ？　
　⒈按租用基地建築房屋，承租人房屋所有權移轉時，其基地租
    賃契約，對於房屋受讓人，仍繼續存在；出租人於租賃物交
    付後，承租人占有中，縱將其所有權讓與第三人，其租賃契
    約，對於受讓人仍繼續存在，民法第426條之1、第425條第1
    項分別定有明文。又民法第426條之1於88年4月21日增訂之
    立法理由為：「租用基地建築房屋，於房屋所有權移轉時，
    房屋受讓人如無基地租賃權，基地出租人將可請求拆屋收回
    基地，殊有害社會之經濟。為促進土地利用，並安定社會經
    濟，實務上於此情形，認為其房屋所有權移轉時，除當事人
    有禁止轉讓房屋之特約外，應推定基地出租人於立約時，即
    已同意租賃權得隨建築物而移轉於他人；房屋受讓人與基地
    所有人間，仍有租賃關係存在（最高法院43年台上字第479
    號、48年台上字第227號及52年台上字第2047號等判例參照
    ）。爰參酌上開判例意旨，增訂本條，並明定其租賃契約繼
    續存在，以杜紛爭」等語。則租用基地建築未辦理建物所有
    權第一次登記之房屋，參酌民法第426條之1之規定及立法理
    由，於承租人將房屋之事實上處分權讓與第三人之情形，應
    認基地租賃契約對於房屋受讓人仍繼續存在（最高法院108
    年度台上字第240號裁定意旨採相同見解）。
　⒉經查，闕河郎等2人在民事起訴狀記載：闕德籃於23年將OOO
    、OOO-O地號土地以口頭約定方式，未定期限出租予闕木火
    等5人，租金每年350斤稻穀，建有磚石造多間相連之平房，
    共約120坪，自住使用，未辦保存登記，這一大片平房舊門
    牌為「○○路O號」，新門牌為「○○路O段OOO巷O號」（即O號
    房屋），房屋建在土地中央，呈不規則ㄇ字型，屋前庭院供
    曬稻穀、曬衣服、停板車、腳踏車使用等語（見原審卷一第
    19頁）。且於原審開庭時陳稱：闕霞等人就三合院坐落基地
    與伊等有租賃關係存在，原來是5個人租，當時由闕山坑代
    表與闕德籃協商，後來闕山坑沒有蓋，由其他4個人蓋，闕
    木火死亡後由闕霞繼承，所以地租才改由闕霞繳納等語（見
    原審卷四第493頁），並提出闕河龍於78、79年間與闕河郎
    對帳時所書寫之闕河萬、闕林和子、闕山慶、闕霞欠繳地租
    情形1紙（見原審卷四第168頁）。又闕山坑在臺灣臺北地方
    法院79年度訴字第6940號事件結證稱：現在OOO地號之建物
    門牌為○○路O段OOO巷O號，現為闕林和子、闕山慶、闕河萬
    居住，地號上之土地並未辦理地上權登記，伊等以前向闕德
    籃租的，每年350台斤稻穀，現在是向闕河郎（闕德籃之繼
    承人）承租，未辦理登記等語(見原審卷一第116頁)。另有
    闕晟晏等9人提出之闕霞向闕山湯繳納61至64、69年地租之
    收據、向闕河龍、闕河郎繳納70至86年地租之收據可佐（見
    原審卷四第170至220頁），審酌該等收據紙質陳舊破損，可
    認已有一定年份，並貼有印花稅票，且74至78年度收據記載
    之地租金額分別為1萬3200元、1萬1200元、1萬5300元、2萬
    2100元、2萬9300元，均與前開闕河萬、闕林和子、闕山慶
    、闕霞欠繳地租情形1紙記載之74至78年度地租金額相符，
    應認係真正。足認闕德籃確有將OOO、OOO-O地號土地出租予
    闕林和子、闕河萬、闕木火、闕山坑、闕山慶建築O號房屋
    ，雙方訂有系爭基地租賃契約。再者，高金蓮對於OOO-O地
    號土地之應有部分係基於闕河郎贈與，闕河郎對於OOO、OOO
    -O地號土地之應有部分係繼承自闕山湯，闕山湯則繼承自闕
    德籃，而莊麗娜受讓O號房屋之事實上處分權，有房屋稅籍
    證明書、不動產預定買賣契約書可考（見原審卷一第146頁
    ，原審卷三第72至122頁），依上規定及說明，系爭基地租
    賃契約對於OOO、OOO-O地號土地之受讓人即闕河郎等2人繼
    續存在，對於O號房屋之事實上處分權受讓人即莊麗娜亦繼
    續存在。
　⒊至於系爭基地租賃契約存在範圍，應包括O號房屋主建物（如
    附圖編號H、I、J所示部分）、雨遮（如附圖編號A、B、C、
    D、E、F所示部分）、鐵皮屋頂（如附圖編號G所示部分）及
    庭院（如附圖編號L所示部分）。闕河郎等2人雖主張：莊麗
    娜亦占有OOO、OOO-O地號土地如附圖編號1A（空地）、1B（
    停車場）、1C（木製地板）所示部分云云，並舉該處左側有
    「私人停車場請勿停車」牌，且放置交通錐，另有「私人用
    地請勿停車」布告為證（見原審卷三第418至420頁），然為
    莊麗娜所否認。經查，1號房屋借用人唐峰正於原審履勘時
    陳稱：左側「私人停車場請勿停車」牌借用時就有了，交通
    錐及「私人用地請勿停車」布告是伊放置，因之前工人亂停
    車，使伊輪椅無法進出，當時借用只有說使用三合院，木製
    地板是之前辦活動廠商贊助搭蓋，空地停車格的線伊借用時
    就有，借用後沒有使用或出租等語明確（見原審卷三第318
    頁）。又依98年2月（莊麗娜受讓1號房屋之事實上處分權前
    ）Google地圖街景照片所示（見原審卷四第131-11頁），左
    側「私人停車場請勿停車」牌確已存在，地上亦劃有停車格
    。另原審於109年7月9日履勘時，木製地板已經廠商拆除，
    有勘驗筆錄可憑（見原審卷三第389頁）。是依闕河郎等2人
    所舉事證，難認莊麗娜有何占有OOO地號土地如附圖編號1A
    、1B、1C所示部分之情，闕河郎等2人此部分主張，並非可
    採。
　⒋闕河郎等2人另主張：O號房屋前屋主出售系爭1號房屋時，從
    未通知土地所有人，莊麗娜係違反民法第426條之2、土地法
    第104條規定而受讓1號房屋，其買賣契約應屬無效，不得對
    抗伊等等語。惟按土地法第104條規定：基地出賣時，地上
    權人、典權人或承租人有依同樣條件優先購買之權。房屋出
    賣時，基地所有權人有依同樣條件優先購買之權。其順序以
    登記之先後定之。前項優先購買權人，於接到出賣通知後10
    日內不表示者，其優先權視為放棄。出賣人未通知優先購買
    權人而與第三人訂立買賣契約者，其契約不得對抗優先購買
    權人。該條所謂「其契約不得對抗優先購買權人」，僅指優
    先購買權人之優先購買權不因出賣人已將房屋或基地移轉買
    受人而消滅，優先購買權人仍得以同樣條件向出賣人主張優
    先購買，並於行使優先購買權後，向買受人主張原買賣契約
    因不得對抗其優先購買權之行使而無效，請求買受人將房屋
    或基地移轉為出賣人所有，再由出賣人移轉為優先購買權人
    ，惟在優先購買權人行使優先購買權前，出賣人與買受人間
    買賣契約及基於買賣契約所為物權移轉仍然有效（最高法院
    103年度台上字第477號判決意旨採相同見解) ，民法第426
    條之2在適用上亦應採同一解釋。又租用基地建築房屋之出
    租人依民法第426條之2第1項或土地法第104條第1項規定行
    使優先購買權，須表明願依房屋出賣時之同樣條件購買，始
    得優先購買；如該優先購買權人僅表示願以較低之價格購買
    ，尚難認已合法行使優先購買權（最高法院98年度台上字第
    1074號裁定意旨採相同見解)。經查，莊麗娜於109年3月11
    日在原審提出之民事答辯㈡狀已提出不動產預定買賣契約書
    （見原審卷三第72至122頁），闕河郎等2人並知悉買受1號
    房屋之價金合計6372萬2943元（見原審卷四第490頁），但
    經原審詢問就1號房屋有無行使優先購買權，闕河郎等2人陳
    稱：如果照稅捐書上記載之價值或加一點，伊等願意買，1
    號房屋屋主沒有通知伊等，所以伊等沒有行使等語（見原審
    卷四第491頁），可認闕河郎等2人並無依1號房屋出賣時之
    同樣條件購買之意，自難認已合法行使優先購買權。闕河郎
    等2人既未合法行使優先購買權，依上說明，1號房屋出賣人
    與買受人間買賣契約及基於買賣契約所為事實上處分權移轉
    仍然有效，莊麗娜得以受讓之系爭基地租賃契約對闕河郎等
    2人主張伊占有1號房屋乃有權占有。是闕河郎等2人於此主
    張，實難憑採。
  ⒌綜上，莊麗娜並未有無權占有OOO、OOO-O地號土地情事，闕
    河郎等2人自無從對莊麗娜主張不當得利。又莊麗娜既得以
    受讓之系爭基地租賃契約對闕河郎等2人主張伊占有1號房屋
    係有權占有，則系爭地上權之設定是否違法、無效，而應自
    始不存在，莊麗娜是否明知前開登記錯誤，顯屬惡意，不得
    主張土地法第43條之登記效力等節，即與本件判決結果不生
    影響而無探究之必要，併此敘明。
　㈡闕霞是否有無權占有情事？闕河郎等2人得否請求不當得利？
　⒈闕晟晏等9人對於OOO號房屋占有OOO地號土地如附圖編號4I、
    4J、4K所示合計83平方公尺，及OOO地號土地如附圖編號4G
    所示7平方公尺、OOO地號土地如附圖編號4H所示7平方公尺
    並不爭執，惟辯稱：307號房屋坐落在闕木火等5人向闕德籃
    承租土地之範圍云云。經查，闕德籃將OOO、OOO-O地號土地
    出租予闕林和子、闕河萬、闕木火、闕山坑、闕山慶建築1
    號房屋，系爭基地租賃契約存在範圍包括1號房屋主建物（
    如附圖編號H、I、J所示部分）、雨遮（如附圖編號A、B、C
    、D、E、F所示部分）、鐵皮屋頂（如附圖編號G所示部分）
    及庭院（如附圖編號L所示部分），已如前述。且OOO 號房
    屋係闕霞單獨所有，折舊年數69年，有房屋稅籍證明書可稽
    （見本院卷一第239頁），與1號房屋折舊年數75年有別，兩
    者顯不在同一時期興建，自難認OOO號房屋坐落在闕木火等5
    人向闕德籃承租土地之範圍。闕晟晏等9人就此所辯，實非
    可採。闕晟晏等9人復未提出其他占有OOO、OOO、OOO地號土
    地權源之事證，故闕河郎等2人主張渠等無權占有，應為可
    採。
　⒉按無法律上之原因而受利益，致他人受損害者，應返還其利
    益，民法第179條著有規定。又無權占有他人土地，可能獲
    得相當於租金之利益，為社會通常之觀念（最高法院61年度
    台上字第1695號判決意旨採相同見解）。次按城市地方房屋
    之租金，以不超過土地及其建築物申報總價年息百分之10為
    限，土地法第97條第1項規定明確，而該條規定於租用基地
    建築房屋準用之，土地法第105條亦有明文。而依土地法施
    行法第25條規定，所謂土地之價額，係指法定地價，所謂建
    築物之價額，則依該管直轄市或縣（市）地政機關估定之價
    額。又所謂法定地價，依土地法第148條規定，係指土地所
    有權人依土地法所申報之地價，而在平均地權條例施行區域
    ，係指土地所有權人於地政機關舉辦規定地價或重新規定地
    價時之公告期間內申報之地價，未於該期間內申報者，以公
    告地價百分之80為其申報地價，平均地權條例第16條規定甚
    明。查OOO、OOO、OOO地號土地位處○○高鐵站、○○火車站、
    捷運○○站旁，鄰近○○區公所、○○高工、○○展覽館，交通便捷
    ，生活機能便利，有Google地圖網頁可憑（見原審另案相關
    資料卷第118頁），本院審酌上情，認闕河郎等2人主張相當
    於租金之不當得利以OOO、OOO、OOO地號土地申報地價年息1
    0％計算，應屬適當，闕晟晏等9人辯稱以申報地價10％計算過
    高云云，並非可取。又闕河郎等2人請求起訴前5年（103年1
    1月9日至108年11月8日間）及自108年11月9日起至停止占有
    行為止，逐年給付按面積計算當年申報地價年息10％之不當
    得利，但闕河郎等2人係於108年12月30日始追加闕霞為被告
    （見原審卷二第10頁），故103年11月9日至103年12月29日
    間相當於租金之不當得利請求已逾5年之時效期間，闕晟晏
    等9人此部分所為時效抗辯，即非無憑。另OOO地號土地每平
    方公尺之申報地價，103年至104年為7萬0169元，105年至10
    6年為8萬8254元，107年至108年為8萬2393元；610、614地
    號土地每平方公尺之申報地價，103年至104年為7萬5520元
    ，105年至106年為10萬元，107年至108年為9萬4400元，有
    臺北市地價查詢資料可按（見原審卷二第339至347頁）。又
    民法第1153條第1項規定：「繼承人對於被繼承人之債務，
    以因繼承所得遺產為限，負連帶責任」，查闕霞於110年11
    月24日死亡，闕晟晏等9人為繼承人，而闕霞之繼承人均未
    聲明拋棄繼承，有臺灣士林地方法院家事庭111年3月11日士
    院擎家巧111年度查詢字第65號函可考（見本院卷二第203頁
    ），則闕晟晏等9人對於闕霞此部分債務，以因繼承所得遺
    產為限，負連帶責任。準此，闕河郎等2人依民法第179條規
    定，請求⑴闕晟晏等9人應於繼承闕霞之遺產範圍內，連帶給
    付闕河郎165萬9517元（計算式詳如附表1），及自民事準備
    書狀㈡（闕河郎等2人追加闕霞為被告之書狀）繕本送達翌日
    即109年1月21日起至清償日止，按年息5％計算之利息，並應
    自108年11月9日起至停止占有OOO地號土地如附圖編號4I、4
    J、4K部分土地之日止，按年於次年11月9日連帶給付闕河郎
    依其應有部分2分之1，以占有上開土地之面積，按各該年度
    申報地價年息10％計算之金額。⑵闕晟晏等9人應於繼承闕霞
    之遺產範圍內，連帶給付高金蓮31萬5719元（計算式詳如附
    表2），及自民事準備書狀㈡繕本送達翌日即109年1月21日起
    至清償日止，按年息5％計算之利息，並應自108年11月9日起
    至停止占有OOO、OOO地號土地如附圖編號4G、4H部分土地之
    日止，按年於次年11月9日連帶給付高金蓮依其應有部分2分
    之1，以占有上開土地之面積，按各該年度申報地價年息10％
    計算之金額，應為有理。
六、綜上所述，闕河郎等2人依民法第179條規定，請求⑴闕晟晏
    等9人應於繼承闕霞之遺產範圍內，連帶給付闕河郎165萬95
    17元，及自109年1月21日起至清償日止，按年息5％計算之法
    定遲延利息，並應自108年11月9日起至停止占有OOO地號土
    地如附圖編號4I、4J、4K部分土地之日止，按年於次年11月
    9日連帶給付闕河郎依其應有部分2分之1，以占有上開土地
    之面積，按各該年度申報地價年息10％計算之金額。⑵闕晟晏
    等9人應於繼承闕霞之遺產範圍內，連帶給付高金蓮31萬571
    9元，及自109年1月21日起至清償日止，按年息5％計算之利
    息，並應自108年11月9日起至停止占有OOO、OOO地號土地如
    附圖編號4G、4H部分土地之日止，按年於次年11月9日連帶
    給付高金蓮依其應有部分2分之1，以占有上開土地之面積，
    按各該年度申報地價年息10％計算之金額，為有理由，應予
    准許，逾此部分之請求，則屬無據，應予駁回。原審就超過
    上開應予准許部分，為闕霞即闕晟晏等9人被繼承人敗訴之
    判決，並為准、免假執行之宣告，自有未洽，闕晟晏等9人
    上訴意旨指摘原判決此部分不當，求予廢棄改判，為有理由
    ，爰由本院廢棄改判如主文第2項所示。至於上開應予准許
    部分，原審為闕霞敗訴之判決，並為准、免假執行之宣告，
    並無不合，上開不應准許部分，原審為闕河郎等2人敗訴之
    判決，並駁回其假執行之聲請，亦無不合。闕晟晏等9人、
    闕河郎等2人仍執陳詞，指摘原判決該等部分不當，求予廢
    棄改判，為無理由，應駁回其等上訴。
七、本件事證已臻明確，兩造其餘攻擊防禦方法及未經援用之證
    據，經核與判決之結果不生影響，爰不逐一論述，附此敘明
    。　　
八、據上論結，本件闕晟晏等9人上訴一部為有理由，一部為無
    理由，闕河郎等2人上訴為無理由。依民事訴訟法第450條、
    第449條第1項、第79條、第85條第1項但書、第2項，判決如
    主文。
中　　華　　民　　國　　111 　年　　5 　　月　　24　　日
                  民事第十庭    
                      審判長法  官  黃嘉烈
                            法  官  何君豪
                            法  官  張文毓
正本係照原本作成。
如不服本判決，應於收受送達後20日內向本院提出上訴書狀，其
未表明上訴理由者，應於提出上訴後20日內向本院補提理由書狀
（均須按他造當事人之人數附繕本）上訴時應提出委任律師或具
有律師資格之人之委任狀；委任有律師資格者，另應附具律師資
格證書及釋明委任人與受任人有民事訴訟法第466 條之1第1項但
書或第2項所定關係之釋明文書影本。如委任律師提起上訴者，
應一併繳納上訴審裁判費。
中　　華　　民　　國　　111 　年　　5 　　月　　24　　日

　　　　　　　　　　　　　  書記官  劉文珠

附表1：（元以下四捨五入，下同）
1.103年12月30日至103年12月31日
  7萬0169元×83×10％×2天/365天×1/2＝1596元
2.104年1月1日至104年12月31日
  7萬0169元×83×10％×1年×1/2＝29萬1201元
3.105年1月1日至106年12月31日
  8萬8254元×83×10％×2年×1/2＝73萬2508元
4.107年1月1日至107年12月31日
  8萬2393元×83×10％×1年×1/2＝34萬1931元
5.108年1月1日至108年11月8日
  8萬2393元×83×10％×312天/365天×1/2＝29萬2281元
6.共計165萬9517元
　
附表2：
1.103年12月30日至103年12月31日
  7萬5520元×14×10％×2天/365天×1/2＝290元
2.104年1月1日至104年12月31日
  7萬5520元×14×10％×1年×1/2＝5萬2864元
3.105年1月1日至106年12月31日
  10萬元×14×10％×2年×1/2＝14萬元
4.107年1月1日至107年12月31日
  9萬4400元×14×10％×1年×1/2＝6萬6080元
5.108年1月1日至108年11月8日
  9萬4400元×14×10％×312天/365天×1/2＝5萬6485元
6.共計31萬5719元